【裁判字號】    95,上訴,946
【裁判日期】    951207
【裁判案由】    妨害自由等
【裁判全文】
臺灣高等法院刑事判決                 95年度上訴字第946號
上  訴  人  臺灣板橋地方法院檢察署檢察官
上  訴  人
即  被  告  甲○○
                      2樓
            丙○○
                      2樓
選任辯護人  吳錫欽律師
上列上訴人因被告妨害自由等案件，不服臺灣板橋地方法院94年
度訴字第390號，中華民國95年1月25日第一審判決（起訴案號：
臺灣板橋地方法院檢察署93年度偵字第17819 號），提起上訴，
本院判決如下：
    主  文
原判決關於被訴妨害自由部分撤銷。
甲○○共同意圖為自己不法之所有，以恐嚇使人將本人之物交付
，處有期徒刑陸月，如易科罰金，以銀元佰元即新台幣玖佰元
折算壹日。
丙○○共同意圖為自己不法之所有，以恐嚇使人將本人之物交付
，處有期徒刑玖月。
其餘上訴駁回。
    事  實
一、緣甲○○為患有小兒麻痺、身體障礙之人，與丙○○係朋友
    關係，彼此間有金錢往來，嗣丙○○為謀求甲○○儘速清償
    彼此間之債務，自甲○○處得知甲○○之鄰人乙○○稍有資
    力，竟萌與甲○○共同基於意圖自己不法所有之犯意聯絡，
    於民國（下同）九十三年二月十八日晚間十時許，由甲○○
    出面邀約乙○○與丙○○一同前往位在台北縣三重市○○○
    路一百四十八巷三十六號「金鳳小吃店」飲酒、唱歌，至該
    日晚間近十二時許，丙○○、甲○○見乙○○已頗有酒意，
    遂再邀請乙○○前往甲○○位在台北縣土城市○○路○段三
    百十三巷十一弄二十六號住處繼續飲酒。丙○○見乙○○已
    不勝酒力，仍極力勸酒，乙○○再飲下一杯不明酒類後未久
    ，旋即醉倒在甲○○上開住處，並因此撞及該處辦公櫃角致
    受有前額裂傷約二點五ｘ零點三公分之傷害（此部分不構成
    傷害罪，詳如後述），此後乙○○即不醒人事。詎丙○○、
    甲○○竟利用乙○○不醒人事之機會，將乙○○之衣服褪去
    ，換穿白色內衣及短褲，並將乙○○原有之衣物藏放在甲○○住處之鐵箱內，待乙○○翌（十九）日中午時分清醒後，
    先由甲○○藉詞乙○○酒後非禮丙○○之妻，不讓乙○○離
    去，並通知丙○○到場向乙○○恫嚇稱：「如不賠償，即無
    法取回衣物，也無法離去」等語以此加害行動自由之事恐嚇
    乙○○，甲○○則在旁附和稱：「至少應賠償三百萬元」等
    語，致乙○○心生畏懼，不得已乃與丙○○磋商賠償金額，
    並簽立面額均為新台幣（下同）五十萬元之本票三張交予丙○○。復依丙○○之指示書立金額相同之借據一紙，丙○○
    並強拉乙○○之手在該借據上按捺手印，以為憑據。甲○○
    、丙○○見已得逞，遂將衣物交還乙○○，乙○○始行離去
    。
二、案經乙○○訴由台北縣政府警察局土城分局報告台灣板橋地
    方法院檢察署檢察官偵查起訴。
    理  由
壹、被告二人被訴妨害自由部分：
一、訊據被告丙○○矢口否認有何強令告訴人乙○○簽具本票及
    借據之犯行，辯稱：「案發當晚我與甲○○、乙○○一起喝
    酒，後來乙○○在甲○○家滑倒受傷，甲○○還出去買藥幫
    乙○○擦，之後我就回家了。甲○○之前有欠我錢，乙○○
    則有欠甲○○錢，甲○○與乙○○係在翌日談債務問題，我
    與張淵源也有到場，系爭共計一百五十萬元的本票三張，就
    是甲○○從他口袋拿出來交給我，說要讓渡給我抵債所用，
    我不可能以乙○○非禮我太太當藉口逼乙○○簽本票、借據
    」云云；而被告甲○○於原審審理中固不否認與被告丙○○
    共同脅迫乙○○簽具本票及借據等犯行，並供稱：「案發當
    時是被告丙○○叫我先跟乙○○說他對丙○○的老婆不禮貌
    ，要乙○○賠償三百萬元，丙○○再讓乙○○殺價，這是要
    演戲給乙○○看，所以乙○○才答應要賠一百五十萬元，並
    應丙○○的要求簽下三張本票及借據，我實際上並沒有欠丙○○錢，這件事是丙○○策劃好的，丙○○一直要求我找人
    出來抵債，乙○○就住在我隔壁，我就找上他」等語，惟於
    本院審理中雖仍坦承前開恐嚇取財等犯行，然改稱係伊本人
    所為與丙○○無關，丙○○不知情云云。經查：
  (一)證人乙○○於本院審理中具結證稱：「我之前不認識丙○○
    ，與丙○○也沒有金錢往來，九十三年二月十八日下午四時
    許我與甲○○在『金鳳小吃店』唱歌，後來甲○○找丙○○
    到場，還有一名女子一起來，晚間十時左右，我和甲○○、
    丙○○才一起前往甲○○住處，後來於晚間十二時許，我在
    那裡喝了一杯酒就不醒人事，隔天中午醒來發現衣服被脫光
    ，而且頭部受傷，我醒來時身上有穿不知何人所有的白色內
    衣和短褲，他們說我非禮丙○○的老婆，要我賠償三百萬元
    ，經過討價還價變成一百五十萬元，我簽了三張本票，每張
    面額是五十萬元，簽本票時甲○○、丙○○都在場，我簽完
    本票後將本票放在桌上，丙○○後來逼我寫借據，是丙○○
    將本票拿走的，我寫好以後，他們將衣服拿出來還我，我才
    能離開」等語（見原審九十四年十一月十七日審理筆錄第五
    至十一頁）。核證人乙○○上開於原審審理中所證，與其於
    警詢、偵訊中所言相符（見九十三年偵字第一七八一九號卷
    第十頁、核退字第二八七五號卷第二十一至二十二頁），並
    有本票影本三紙附於本院卷第八十七頁可資佐證，足見證人
    乙○○所言並非子虛。況對照被告甲○○於原審審理中之供
    述，就其與被告丙○○共同以乙○○非禮丙○○之妻為藉口
    ，使乙○○簽具借據一張及三張本票面額共計一百五十萬元
    及借據丙○○後來撕毀了等部分，與證人乙○○前開於本院
    審理中所述亦屬一致，更可見證人乙○○前開所述非虛。
  (二)雖被告甲○○曾於偵查中供稱係因乙○○積欠其借款一百五
    十萬元，始要求乙○○簽本票云云，經查：
  被告甲○○於本案偵查中及原審法院九十三年度板簡字第五
    八二號民事事件審理中，固曾陳稱：「乙○○會簽下本票，
    是因為乙○○欠我一百五十萬元。那時我蘆洲市○○○路的
    房子賣了三百五十萬元，其中二百萬元拿去清償貸款，另一
    百五十萬元現金是用皮箱裝著，是房屋仲介人員陳仁傑拿現
    金給我的。錢一直放在我家，我等丙○○來拿，因為我欠丙○○錢，後來乙○○於九十二年五月十五日向我借那筆錢，
    約定一年以後還，利息每個月二萬五千元，都是用現金交付
    」等語（見他字第二五五四號卷第八至九頁、第十五頁）。
    然對照陳仁傑與被告甲○○於九十二年五月二日所簽立之買
    賣契約以觀（見他字第二五五四號卷第三十四頁），該房屋
    之買賣價金為三百八十萬元，其中三百萬元為貸款，另給付
    之金額僅八十萬元，則被告甲○○於偵訊中供稱其因賣屋而
    有現金一百五十萬元云云，已屬有疑。況縱使陳仁傑確實曾
    交付被告甲○○一百五十萬元做為房屋買賣價金，則衡諸常
    情，一百五十萬元並非小數目，何以選擇以高風險之現金交
    付，實與常情不符。且被告甲○○自承該筆款項之後放在家
    裏，用背包裝著，等丙○○來拿，然何以對該一百五十萬元
    現金綁紮方式及數量亦毫無所悉（見前開他字卷第八頁）益
    證，是被告甲○○於偵查中所言，可信度已有疑義。
  次查，證人陳仁傑於檢察官偵訊中係證稱：「丙○○介紹甲○○給我認識，甲○○要賣房子，總價三百八十萬元，扣除
    貸款二百萬元，還有一百八十萬元，九十二年五月二日簽約
    時，先給二十萬元，剩下的六月中旬才給」等語（見他字第
    二五五四號卷第九至十頁），姑不論證人陳仁傑所稱貸款數
    額亦與上述買賣契約不符，可信度仍有疑問，再者，依證人
    陳仁傑所述，該所謂之「尾款」一百六十萬元，亦直至九十
    二年六月中旬始完全給付被告甲○○，則被告甲○○於九十
    二年五月十五日何來現金一百五十萬元出借予告訴人乙○○
    ？益見被告甲○○上開於偵訊及原審法院民事事件審理中所
    言不實。
  此外，被告甲○○於警詢中又供稱：「我賣掉蘆洲市○○○
    路房屋後，有打電話要丙○○來拿我欠他的一百八十萬元，
    丙○○還沒到場前，乙○○就來找我，說要借錢，我告訴他
    手上的錢是要還丙○○的，乙○○就說要向丙○○借一百五
    十萬元，那時丙○○有將一百五十萬元借給乙○○，當場乙○○也簽下借據及本票三張」等語（見核退字第二八七五號
    卷第九頁背面至第十頁），與其於偵訊中所述乙○○借款經
    過完全不符，況且，告訴人乙○○倘確實係因積欠被告丙○○款項始書立系爭本票及借據，則乙○○既於九十二年五月
    間透過甲○○向丙○○借款一百五十萬元，何以延至九十三
    年二月十九日始書立借據、本票？此節更與常理有悖。更可
    見被告甲○○於警詢中所言亦非真實。
  (三)而被告丙○○雖一再辯稱，系爭三張本票係告訴人乙○○簽
    發予被告甲○○，而由被告甲○○所交付抵債云云，並舉台
    北縣蘆洲市調解委員會調解書一件及協議書一紙暨本票二紙
    為據（見他字第二五五四號卷第三十一至三十三頁）。然觀
    之該調解書所載，被告甲○○固於九十二年三月六日向被告
    丙○○借款八十六萬元，約定於九十二年十月六日前償還。
    惟於九十三年二月十五日所書立之協議書，則記載被告甲○○於九十二年間向被告丙○○借貸一百二十萬元等語，則被
    告甲○○與丙○○間之借款數額，前後已有不符。再者，被
    告丙○○於警詢中係供稱：「告訴人乙○○於九十二年五月
    十五日向我借款一百五十萬元，那時甲○○要還我一百八十
    萬元，乙○○遂向我借其中一百五十萬元，所以乙○○才於
    九十三年二月十九日簽具三張本票給我」等語（見核退字第
    二八七五號卷第五至六頁），於偵查中又供稱，被告甲○○
    自九十一年間起，陸續向其借款一百二十萬元等語（見偵字
    第一七八一九號卷第七至八頁），復於九十三年五月十一日
    原審法院上開民事事件審理中陳稱，被告甲○○之前向其借
    款一百五十萬元等語，不僅就告訴人乙○○簽具面額共計一
    百五十萬元本票之原因前後供述不一，對於借予被告甲○○
    之金額若干亦多所出入。另就被告二人對該等借款交付之時
    、地之陳述，被告丙○○於偵查中陳稱：「（如何交付？）
    分次匯到越南」（見前開偵卷第九頁），但被告甲○○於本
    院審理時則稱「在蘆洲中山路我家，丙○○把錢拿來借我」
    （見本院九十五年十一月二十三日審理筆錄第八頁），亦兩
    相齟齬。可見被告丙○○所辯顯與事實不符，自不足加以採
    信。
  (四)復查，被告甲○○於原審審理中所為陳述，不僅與告訴人乙○○所述情節相符，且其於原審審理中言及告訴人乙○○並
    未與被告二人有何借貸關係乙節，適足以證明何以被告甲○○、丙○○先前就借款乙事供述多有矛盾。況且，被告甲○○更於原審審理中甘冒受偽證罪追訴之危險，自承其於原審
    法院上開民事事件中所為證言為不實，益見被告甲○○於原
    審審理中所為供述之真實性。至被告甲○○於本院準備程序
    、審理中改稱本件均由其一人所為，與被告丙○○無關，然
    就其於本院審理時所陳有關其與被告丙○○之借款發生之原
    因，經本院詳為質問後發見所陳前後矛盾，漏洞百出，又其
    於準備程序中初陳：「丙○○未參與」，次又陳稱「我逼乙○○簽本票、借據的時候，丙○○進來，我就叫乙○○趕快
    簽一簽，逼他簽，丙○○在旁邊就對乙○○說簽一簽給人家
    」前後語意相互矛盾，益證，被告甲○○於本院所陳有利於
    被告丙○○之說詞，應係事後迴護被告丙○○之語，至為灼
    然，是被告甲○○於本院審理中所證，自不足採所。至告訴
    人乙○○所訴當時受逼簽具有借據一紙，雖未附卷，被告丙○○於原審法院民事庭審理時亦未提出，然經相互參證告訴
    人乙○○所訴及被告甲○○自承該借據業遭被告丙○○撕毀
    等語以觀，應認告訴人乙○○當時確有受逼簽立借據之情，
    堪予認定。綜上所述，被告二人共同使告訴人乙○○簽具三
    紙本票及借據一紙之犯行，事證明確，其二人之犯行均堪予
    認定。至被告丙○○及其辯護人於本院求傳訊案發當日陪同
    被告二人及告訴人一同飲酒之越南籍女子范氏紅為證人，以
    證被告等二人並無事前謀議對告訴人乙○○為恐嚇取財及妨
    害自由之行為，查犯罪之謀議本極為秘密，斷無公開宣示謀
    議之可能，證人范氏紅苟非共犯，自無知悉之理，況請求傳
    訊之證人范氏紅僅係陪同飲酒之友人，且如告訴人於原審中
    所言，該女子未一同進入被告甲○○家中，便先行離去，該
    證人范氏紅對事後發生之事並不知情，被告丙○○及其辯護
    人欲以證人范氏紅之到院證述，證明被告二人無事前謀議犯
    罪之消極事實，顯有證據方法與待證事實謬誤之情，故該證
    人范氏紅本院認無傳訊調查之必要，併此說明。
二、按本票為設權證券，其權利之發生必須作成證券；本票亦屬
    有價證券，其權利之行使或處分必須占有該證券。是本票權
    利之發生、行使及處分既與證券之作成或占有具有不可分離
    之關係，自亦具有「物」之性質，而得為竊盜罪（刑法第三
    百二十條第一項）、詐欺取財罪（刑法第三百三十九條第一
    項）、強盜取財罪（刑法第三百二十八條第一項）或恐嚇取
    財罪（刑法第三百四十六條第一項）等犯罪之客體，非僅單
    純之權利或財產上之利益；本票為有體物，並為有價證券，
    有經濟價值，上訴人等以恐嚇方法使被害人簽發交付本票，
    即屬恐嚇取財既遂，至被害人嗣後得否依票據法第十四條規
    定對上訴人等為惡意之抗辯，係屬另事，於犯罪之既遂要無
    影響。（最高法院八十九年度台上字第三七二四號、八十六
    年度台上字第二０五六號判決意旨參照）又按刑法上恐嚇取
    財罪之「恐嚇」，固係指以危害通知他人，使該人主觀上生
    畏怖心之行為，然此危害之通知，並非僅限於「將來」，其
    於「現時」以危害相加者，亦應包括在內。因是，恐嚇之手
    段，並無限制，其以「言語」、「文字」為之者無論矣，即
    使出之以「強暴」、「脅迫」，倘被害人尚有相當之意思自
    由，而在社會一般通念上，猶未達於不能抗拒之程度者，仍
    屬本罪所謂「恐嚇」之範疇。至於危害通知之方法，亦無限
    制，無論明示之言語、文字、動作或暗示之危害行為，苟已
    足使對方理解其意義之所在，並足以影響其意思之決定與行
    動自由者均屬之。末按刑法上關於財產上犯罪，所定意圖為
    自己或第三人不法之所有之意思條件，即所稱之「不法所有
    之意圖」，固指久缺適法權源，仍圖將財物移入自己實力支
    配管領下，得為使用、收益或處分之情形而言。然該項「不
    法所有」云者，除係違反法律上之強制或禁止規定者外；其
    移入自己實力支配管領之意圖，違背公共秩序或善良風俗，
    以及逾越通常一般之人得以容忍之程度者，亦包括在內。查
    告訴人乙○○與本件被告丙○○、甲○○並無任何債權債務
    關係，已如前述，被告甲○○、丙○○以告訴人乙○○非禮
    被告丙○○之妻為由，以加害行動自由之事，威逼告訴人開
    立本票及借據，是以此脅迫之方式，致使告訴人心生畏佈，
    而圖謀非分之財物，誠難謂無為自己「不法所有」之意圖。
    是核被告甲○○、丙○○所為，均係犯刑法第三百四十六條
    第一項之恐嚇取財罪。被告二人就上開犯行有犯意聯絡及行
    為分擔，為共同正犯。公訴意旨認被告等係以剝奪告訴人乙○○行動自由之方式遂行迫逼告訴人乙○○簽立本票及借據
    係涉嫌刑法第三百零二條第一項剝奪人行動自由罪及同法第
    三百零四條強制罪等罪嫌云云。惟查，告訴人乙○○與被告
    被告二人即無債權債務關係，被告藉詞勒索，致告訴人乙○○心生畏懼而簽立本票及借據，被告等所為雖尚不構成刑法
    第三百零二條第一項之剝奪人行動自由罪（詳如後述），然
    被告等即有不法所有之意圖，並施以脅迫行為令告訴人乙○○為簽立本票及借據，已非單純之使他人行無義務之事，公
    訴人就此部分，起訴法條容有未洽，爰於起訴書所載基本社
    會事實同一之範圍內，依法變更起訴法條。至公訴人公訴及
    上訴意旨認被告二人係在告訴人之飲酒內下藥迷昏告訴人乙○○，並脫光其衣物，故自告訴人昏迷並被褪去衣物之時起
    ，告訴人乙○○之行動自由已遭被告等剝奪，而已既遂，至
    告訴人自夜間不省人事至翌日清醒止，乃屬既遂後之接續狀
    態，且於告訴人清醒後，並未讓告訴人自由離開，反而繼續
    續行強簽借據、本票之犯行，並明示告訴人其自由須待簽立
    本票及借據後始得回復，因認被告等涉有剝奪人行動自由之
    犯行云云，然按最高法院七十五年度台上字第六八五七號判
    決之見解認為，「刑法第三百零二條之妨害自由罪，既係以
    私行拘禁為其非法剝奪人行動自由之例示，則本罪在性質上
    ，其行為自須持續相當之時間，始足當之，倘若其目的在使
    人行無義務之事，僅有瞬間之拘束，則屬同法第三百零四條
    之範圍，不構成上開剝奪行動自由罪」。經查，本件被告甲○○、丙○○堅決否認於告訴人乙○○之飲酒中下藥，而本
    件並未扣案得任何相關藥品以供查證，自難以被告等勸酒致
    告訴人飲酒後泥醉，據此推論被告等確有以藥物迷昏告訴人
    以遂行剝奪其行動自由之情事。再者，被告等固將告訴人乙○○之衣物藏置他處，然告訴人乙○○並非一絲不掛，自隨
    時可得離去，況被告二人於乙○○醒來後，旋即脅迫告訴人
    乙○○簽具本票及借據，亦未以其他手段進一步剝奪乙○○
    之行動自由，且告訴人乙○○簽具本票及借據完成後復可自
    由離去，足見被告二人意在利用乙○○泥醉之機會製造恐嚇
    取財之藉詞，而非基於剝奪乙○○之行動自由之犯意而為上
    述犯行。是公訴意旨認被告二人係構成刑法第三百零二條第
    一項之剝奪行動自由罪嫌，並認被告等所犯強制罪（實為嚇
    恐取財，如前述）為前剝奪人行動自由罪之一部，尚有誤會
    ，此部分本應為無罪諭知，然因公訴及上訴意旨認此與前開
    經本院論罪科刑之部分，有方法、結果之裁判上一罪之牽連
    關係，亦或以前開論罪科刑之部分（檢察官起訴書誤為強制
    罪）為刑法第三百零二條第一項剝奪人行動自由罪之一部為
    單純一罪之關係，爰不另為無罪之諭知，附此敘明。
三、按行為後法律有變更者，適用行為時之法律。但行為後之法
    律有利於行為人者，適用最有利於行為人之法律，刑法第二
    條第一項定有明文（刑法第二條係規範行為後法律變更所生
    新舊法律比較適用之準據法，是刑法第二條本身雖經修正，
    但該條文既屬適用法律之準據法，本身尚無比較新舊法之問
    題，應逕適用裁判時之刑法第二條規定以決定適用之刑罰法
    律）。又比較時應就罪刑有關之共犯、未遂犯、想像競合犯
    、牽連犯、連續犯、結合犯，以及累犯加重、自首減輕暨其
    他法定加減（如身分加減）與加減例等一切規定，綜其全部
    罪刑之結果而為比較（最高法院九十五年第八次刑事庭會議
    決議參照）。查被告行為後，刑法第三十三條第五款有關罰
    金之最低數額、第四十一條有關易科罰金等規定，業於九十
    四年二月二日修正公布，刑法施行法亦於九十五年六月十四
    日修正增訂第一條之一（有關罰金之最高數額），並均自九
    十五年七月一日起施行，茲就比較情形分述如下：
  (一)刑法第二十八條有關共犯之規定，修正前第二十八條規定：
    「二人以上共同實施犯罪之行為者，皆為正犯」，修正後則
    規定：「二人以上共同實行犯罪之行為者，皆為正犯」，亦
    即修正後規定，係將原來共同正犯之共同「實施」犯罪，改
    為共同「實行」犯罪，剔除完全未參與犯罪相關行為「實行
    」之「陰謀共同正犯」及「預備共同正犯」，是修正後之共
    同正犯之可罰性要件之範圍業已限縮，乃屬行為可罰性要件
    之變更，自應比較新舊法，惟本案被告二人係共同為上開恐
    嚇取財之犯罪行為，不論適用修正前、後之刑法第二十八條
    規定，被告二人均應成立共同正犯，經比較修正前、後之規
    定，對被告二人並無不利。
  (二)刑法第三十三條第五款有關罰金之最低數額部分，刑法分則
    編各罪所定罰金之貨幣單位原為銀元，修正前刑法第三十三
    條第五款規定：「罰金：（銀元）一元以上」，而銀元與新
    臺幣間之折算，依現行法規所定貨幣單位折算新臺幣條例規
    定，以銀元一元折算新臺幣三元；修正後刑法第三十三條第
    五款則規定：「罰金：新臺幣一千元以上，以百元計算之」
    ；經比較修正前、後之規定，修正後刑法第三十三條第五款
    所定罰金之最低數額，較之修正前提高，自以修正前刑法第
    三十三條第五款規定有利於被告。
  (三)刑法施行法第一條之一有關罰金之最高數額部分，修正刑法
    係自九十五年七月一日起施行，在此之前，刑法分則編有關
    罰金之貨幣單位係銀元（銀元與新臺幣之折算比例為一比三
    ），且依刑法分則編應處罰金者，應適用罰金罰鍰提高標準
    條例第一條、第五條規定，就七十二年六月二十六日前修正
    之刑法條文，罰金數額提高二至十倍，其後修正者則不提高
    倍數；而修正刑法施行後，因刑法第三十三條第五款所定罰
    金之貨幣單位，經修正為新臺幣後，刑法分則各罪所定罰金
    之貨幣單位亦應配合修正為新臺幣，為使刑法分則編各罪所
    定罰金之最高數額與刑法修正前趨於一致，乃增訂刑法施行
    法第一條之一：「中華民國九十四年一月七日刑法修正施行
    後，刑法分則編所定罰金之貨幣單位為新臺幣。九十四年一
    月七日刑法修正時，刑法分則編未修正之條文定有罰金者，
    自九十四年一月七日刑法修正施行後，就其所定數額提高為
    三十倍。但七十二年六月二十六日至九十四年一月七日新增
    或修正之條文，就其所定數額提高為三倍」，亦即自九十五
    年七月一日起，刑法分則編所定罰金之貨幣單位，由原來之
    銀元改為新臺幣，且於九十四年一月七日刑法修正時（九十
    四年一月七日係立法院三讀通過之日期），刑法分則編未修
    正之條文定有罰金者，復未於七十二年六月二十六日至九十
    四年一月七日修正或新增，自九十五年七月一日起，有關罰
    金之數額提高為三十倍。本案被告係犯刑法第三百四十六條
    第一項之恐嚇取財罪，該罪有罰金刑之處罰，且該條文於九
    十四年一月七日刑法修正時未經修正，亦未於七十二年六月
    二十日至九十四年一月七日間修正過，依增訂刑法施行法第
    一之一條之規定，其罰金以新臺幣為單位，數額應提高三十
    倍。此與修正前之罰金以銀元為單位，適用罰金罰鍰提高標
    準條例第一條規定，應提高十倍，再經折算為新臺幣（銀元
    與新臺幣之折算比例為一比三），換算結果，亦為三十倍。
    從而，刑法分則編各罪所定罰金刑之最高數額，於上開規定
    修正後並無不同，對被告而言，並無不利。
  (四)刑法第四十一條有關易科罰金之規定，行為時即修正前刑法
    第四十一條第一項前段規定：「犯最重本刑為五年以下有期
    徒刑以下之刑之罪，而受六個月以下有期徒刑或拘役之宣告
    ，因身體、教育、職業、家庭之關係或其他正當事由，執行
    顯有困難者，得以一元以上三元以下折算一日，易科罰金」
    ，而被告行為時之易科罰金折算標準，依修正前罰金罰鍰提
    高標準條例第二條前段（現已刪除）規定，就其原定數額提
    高為一百倍折算一日，則被告行為時之易科罰金折算標準，
    應以銀元三百元折算1日，經折算為新臺幣後，應係以新臺
    幣九百元折算為一日。裁判時即修正後刑法第四十一條第一
    項前段則規定：「犯最重本刑為五年以下有期徒刑以下之刑
    之罪，而受六個月以下有期徒刑或拘役之宣告者，得以新臺
    幣一千元、二千元或三千元折算一日，易科罰金」，比較修
    正前、後之易科罰金折算標準，以行為時即修正前之規定，
    較有利於被告。
  (五)綜合上述各條文修正前、後之比較，可知依修正前、後之規
    定，就共犯、罰金之最高數額（即刑法施行法第一條之一）
    部分，對被告並無不利，惟修正後之罰金最低數額、易科罰
    金之折算標準，均較修正前提高，顯然不利於被告，揆諸前
    揭最高法院決議所揭示之罪刑綜合比較原則，依刑法第二條
    第一項前段之規定，應整體適用行為時即修正前之規定。
四、原審細為審究，認被告等事證明確，予以論罪科刑，固非無
    見，惟被告等與告訴人間並無債權債務關係，被告等係基於
    不法所有之意圖而為前述之行為，原審誤以被告等係犯刑法
    第三百零四條之強制罪，其適用法條，即有違誤。至被告甲○○雖坦認犯行，惟於本院審理中復圖迴護被告丙○○，難
    認其已翻然悔悟，而無再犯之虞，其求為緩刑之宣告，為無
    理由，至被告丙○○以前揭理由，否認犯罪，對原審事實之
    認定任意指摘為不當，亦無理由。另檢察官上訴認被告等應
    涉犯刑法第三百零二條第一項之剝奪人行動自由罪，指摘原
    判決此部分之認定事實適用法條均有不當，雖無理由，已如
    前述，惟原判決此部分既有如前可議之處，此部分自無可維
    持，應由本院將原判決有關被告被訴妨害自由之部分予以撤
    銷改判。爰斟酌被告甲○○並無前科，及被告丙○○除違反
    票據法案件外，亦無其他前科之素行狀況，與被告丙○○經
    甲○○介紹初識乙○○，其間亦無怨隙，竟夥同甲○○對乙○○行強暴脅迫使之簽具本票與借據等犯罪動機、目的、手
    段，與被害人乙○○所受損害程度，暨考量被告甲○○坦承
    大部分犯行、被告丙○○則自始否認犯行之犯後態度不佳以
    及被告等獲得告訴人之諒解，告訴人表示不再追究，並有和
    解書影本一紙附卷可參（見本院卷第七十九、八十頁）等一
    切情狀，分別量處如主文所示之刑，並就被告甲○○部分依
    修正前之刑法第四十一條第一項前段、罰金罰鍰提高標準條
    例第一條前段、修正前罰金罰鍰提高標準條例第二條之規定
    ，諭知易科罰金折算標準，以示懲儆。
貳、被告二人被訴傷害部分：
一、公訴意旨略以：被告甲○○、丙○○基於傷害之犯意，假意
    邀約乙○○至甲○○住處飲酒，趁乙○○酒醉之際，再將乙○○頭部毆打成傷，因認被告二人另涉犯刑法第二百七十七
    條第一項之傷害罪嫌云云。
二、按刑事訴訟法第一百五十四條第二項規定，犯罪事實應依證
    據認定之，無證據不得認定犯罪事實；又不能證明被告犯罪
    者，應諭知無罪之判決，刑事訴訟法第三百零一條第一項前
    段亦有明文。公訴意旨認被告二人另涉犯刑法第二百七十七
    條第一項之傷害罪嫌，無非係以告訴人之指述及驗傷診斷書
    為其論據。訊據被告甲○○、丙○○於本院審理中均堅詞否
    認有何毆打告訴人乙○○之犯行，並均辯稱：告訴人乙○○
    受傷是因酒醉時走路不穩撞到辦公櫃角所致等語。
三、經查，告訴人乙○○於警詢中係指稱：「我頭部受傷勢在我
    喝下丙○○給我的那一杯酒昏倒，隔日清醒後就發現頭部流
    血受傷，不是他們二人在談判要我簽本票、借據時所毆打」
    等語（見九十三年度核退偵字第二八七五號卷第二十二頁背
    面）；且於偵查中亦指稱：「我與丙○○、甲○○一起到甲○○家中繼續喝酒，結果喝了一杯酒後，就不醒人事了，隔
    天中午我醒過來後，發現頭部受傷，全身赤裸」等語；另於
    本院審理中則具結證稱：「我是在隔天（十九日）中午醒來
    時發現頭部被打到流血，衣服上都有血跡，我不知道頭上的
    傷是何人所為，醒來後發現頭上有一個傷口，就前往驗傷」
    等語（見原審九十四年十一月十七日審理筆錄第七頁）。則
    由告訴人乙○○上開指述，至多僅能證明其於翌日中午醒來
    即發現頭部有傷，則其受傷時間顯然在其酒醉昏迷期間，又
    何能發覺該傷勢究係如何造成？由告訴人上開陳述，已難證
    明其頭部傷勢確係遭被告二人毆打所致。再者，觀之告訴人
    乙○○頭部傷勢狀況，為前額裂傷約二點五ｘ零點三公分之
    傷害，而身體其他部位及四肢並無傷痕，此觀之卷附全民醫
    院九十三年二月十九日所出具之診斷證明書即明（見核退字
    第二八七五號卷第二十四頁）。由該診斷證明書至多僅能證
    明告訴人乙○○受傷之事實，至於是否確係被告二人毆打所
    致，則無從以診斷證明書加以證明。況且，倘被告二人有意
    毆打告訴人乙○○，又何以僅針對頭部前額一處？再者，告
    訴人乙○○前額之傷勢為裂傷，且傷勢面積並非甚大，亦顯
    非毆擊所致者。可見，被告二人辯稱係乙○○酒後行走不穩
    ，撞及辦公櫃角成傷乙節，並非全然無稽。綜上所述，告訴
    人乙○○所為指述及上述驗傷診斷書既不足以證明被告二人
    涉有傷害罪嫌，此外，又查無其他積極證據足資證明被告二
    人涉有傷害犯行，依照前開說明，自應就上開公訴意旨所指
    傷害罪嫌部分，為無罪判決之諭知。
四、檢察官上訴意旨指摘此部分之傷害行為，與前述妨害自由之
    行為有裁判上一罪之牽連關係，原判決就此另為無罪之諭知
    ，顯有不當云云，然查，告訴人乙○○所受之傷害係發生在
    酒醉不省人事期間，告訴人自無從因此傷害行為心生畏懼，
    更罏從因此傷害行為而壓抑其自由意志致有行動自由遭到剝
    奪之可能，是縱告訴人確受有來自被告等之傷害行為，亦與
    被告等人所為前述之恐嚇取財或就剝奪人行動自由罪無涉，
    況公訴人原起訴書即認被告等所涉之傷害罪嫌，與前開妨害
    自由部分，犯意各別，而數罪之方式提起公訴，是繫屬於法
    院者即屬數罪，蒞庭檢察官固於原審審理論告時，主張前述
    二罪間有裁判上一罪之牽連關係，然並未就原起訴書之內容
    加以更正或變更，形式上被告等繫屬於法院審理之案件，即
    屬數罪，是法院除認定該數罪間確有為裁判上一罪之關係時
    ，始得於判決書理由中加以說明，無庸為數罪判決之諭知者
    外，餘即應就被告被訴之數罪分別裁判。何況，本件被告等
    被訴傷害犯罪部分，係屬不能證明，已如前述，當然不生公
    訴人蒞庭論告時所述之與前揭有罪部分有裁判上一罪之牽連
    關係，是原審就形式上繫屬之數罪分別裁判，並就被告等被
    訴傷害部分另為無罪判決之諭知，自屬無誤，檢察官上訴執
    此理由主張原判決此部分有不當之處，為無理由，本院自應
    駁回檢察官此部分之上訴。
據上論斷，應依刑事訴訟法第三百六十八條、第三百六十九條第
一項前段、第三百六十四條、第二百九十九條第一項前段、第三
百條，刑法第二條第一項前段、（修正前）刑法第二十八條、第
三百四十六條第一項、（修正前）第四十一條第一項前段，罰金
罰鍰提高標準條例第一條前段、修正前罰金罰鍰提高標準條例第
二條，現行法規所定貨幣單位折算新台幣條例第二條，判決如主
文。
本案經檢察官鍾鳳玲到庭執行職務。
中    華    民    國    95    年    12    月    7     日
                  刑事第十五庭審判長法  官  吳昭瑩
                                    法  官  王梅英
                                    法  官  李釱任
以上正本證明與原本無異。
檢察官如不服本判決，應於收受送達後十日內向本院提出上訴書
狀，其未敘述上訴之理由者並得於提起上訴後十日內向本院補提
理由書（均須按他造當事人之人數附繕本）。
                                    書記官  洪秋帆
中    華    民    國    95    年    12    月    8     日
附錄：本案論罪科刑法條全文
刑法第346條第1項
意圖為自己或第三人不法之所有，以恐嚇使人將本人或第三人之
物交付者，處6月以上5年以下有期徒刑，得併科1千元以下罰金
。


司法院資訊處製作；財團法人民間司法改革基金會備份。
